臺灣高等法院民事判決
109年度上易字第1262號
上  訴  人  胡順翔  

被  上訴人  張竹郎  

            張竹成  
            張耕豪  
上二人共同
訴訟代理人  張家菁  
上列當事人間請求返還不當得利事件，上訴人對於中華民國109
年9月8日臺灣臺北地方法院109年度訴字第594號第一審判決提起
上訴，本院於110年1月6日言詞辯論終結，判決如下：
    主      文
上訴駁回。
第二審訴訟費用由上訴人負擔。
    事實及理由
一、上訴人之上訴聲明為被上訴人應再給付上訴人新臺幣（下同
    ）70萬1,025元本息，及自民國109年1月1日起至返還土地之
    日止按月給付1萬6,372元（見本院卷第15頁），嗣減縮請求
    為55萬3,672元本息，及自109年1月1日起至返還土地之日止
    按月給付1萬6,372元（同上卷第61頁），核其所為，係減縮
    應受判決事項之聲明，符合民事訴訟法第446條第1項但書、
    第255條第1項第3款之規定，應予准許。
二、上訴人主張：伊與被上訴人張竹郎、張竹成為坐落新北市○○
    區○○段0000地號土地（下稱系爭土地）之共有人，伊持分24
    3/333，張竹郎、張竹成持分各20/333。詎被上訴人未經伊
    同意，擅將系爭土地鋪設水泥作為停車場出租，停放八輛汽
    車，每輛汽車每月租金2,500元，自民國104年10月起至108
    年12月止共收取租金102萬元。張竹郎、張竹成逾越其應有
    部分範圍使用收益，張耕豪並無持分卻共同收取租金獲有利
    益。爰依民法第179條規定，提起本件訴訟，請求被上訴人
    給付自104年至108年止，按伊之持分比例，依土地申報地價
    10%計算之不當得利共100萬7,349元，並自109年1月1日起至
    被上訴人刨除占用之地上物，返還土地之日止，按月給付1
    萬6,372元等語，聲明：被上訴人應給付上訴人100萬7,349
    元，及自109年1月1日起至刨除占用之地上物、返還系爭土
    地之日止，按月給付1萬6,372元。原審判決被上訴人應給付
    上訴人30萬6,324元，及自109年1月1日起至將系爭土地上之
    地上物刨除、返還占用土地之日止，按月給付上訴人1萬0,9
    46元，駁回上訴人其餘之訴，上訴人對其敗訴部分不服，提
    起上訴，嗣減縮上訴聲明：㈠原判決關於駁回後開請求部分
    廢棄。㈡被上訴人應再給付上訴人55萬3,672元，及自109年1
    月1日起至將系爭土地上之地上物刨除、返還占用土地之日
    止，按月給付上訴人1萬6,372元。
三、被上訴人則以：系爭土地劃設6個停車位出租，上訴人所指8
    個停車位，係涵蓋相鄰之他人所有新北市○○區○○段0000地號
    土地，而上訴人之子亦會將其車輛停放在系爭土地，故上訴
    人所請求之金額不合理，伊等就系爭土地之環境整理及維護
    第二次支付費用5萬元，應得抵銷上訴人之請求等語，資為
    抗辯。答辯聲明：上訴駁回。
四、查系爭土地為上訴人、張竹郎、張竹成與訴外人洪龍堂、李
    銀色共有，應有部分依序為243/333、20/333、20/333、30/
    333、20/333等情，有土地登記謄本為證（見店司調字卷第5
    1至57頁），可信為真。
五、上訴人主張被上訴人未經同意，擅將系爭土地鋪設水泥設置
    8格停車位出租，每車位每月租金2,500元，自104年10月起
    至108年12月止，共收取租金102萬元，張竹郎、張竹成逾越
    應有部分而使用收益，張耕豪並無持分卻收租獲有利益，故
    依民法第179條規定請求被上訴人返還相當於租金之不當得
    利等語，為被上訴人所否認，並以前詞置辯。經查：
　㈠各共有人，除契約另有約定外，按其應有部分，對於共有物
    之全部，有使用收益之權，民法第818條定有明文。各共有
    人按其應有部分，對於共有物之全部雖有使用收益之權。惟
    共有人對共有物之特定部分使用收益，仍須徵得他共有人全
    體之同意，非謂共有人得對共有物之全部或任何一部有自由
    使用收益之權利。故共有人如逾越其應有部分之範圍使用收
    益時，即係超越其權利範圍而為使用收益，其所受超過利益
    ，要難謂非不當得利（最高法院62年台上字第1803號、55年
    台上字第1949號判決先例參照）。
  ㈡被上訴人於系爭土地劃設6格停車位，以每一停車位每月租金
    2,500元出租他人，為被上訴人所自承（見本院卷第89頁）
    ，張竹郎、張竹成雖為系爭土地之共有人之一，就系爭土地
    固有使用收益之權，惟將系爭土地劃定特定部分而使用及收
    益，依前揭說明，仍須徵得他共有人全體之同意，張竹郎、
    張竹成未徵得其他共有人全體之同意而使用系爭土地，就逾
    其等應有部分之使用即無正當權源，而張耕豪並非共有人，
    本無使用收益系爭土地之權，卻共同收取租金，故其等就系
    爭土地逾越應有部分之使用收益，係無法律上之原因而獲有
    利益，並致上訴人受有損害，則上訴人主張依民法第179條
    規定請求被上訴人返還相當於租金之不當得利，洵屬有據。
　㈢雖上訴人主張被上訴人將系爭土地劃設8個停車位出租，並提
    出照片為證。然依上訴人提出之照片（見本院卷第93、95頁
    ）係上訴人在網路上找到的103年照片，與上訴人提出之空
    照圖一樣，此為上訴人所自承（見本院卷第90頁），上開空
    照圖及照片既為103年之舊照，係在被上訴人104年10月至12
    月整理系爭土地之前（見原審卷第71頁之整地工程費用等收
    據），且其上僅有停放車輛，但無從確認停車位數量，故無
    從證明被上訴人係出租8個停車位並收取8個車位之租金。再
    依上訴人以被上訴人涉犯竊佔罪為由向臺灣臺北地方檢察署
    提出告訴，該署檢察官為不起訴處分，上訴人再議經臺灣高
    等檢察署108年度上聲議字第7620號認定：經檢察官到場勘
    驗後系爭土地畫有黃色停車格，標註2、3、4、5、6，停車
    場右方僅能停放一部車，若停放兩部車輛，其他車輛將無法
    進出，聲請再議意旨（即上訴人）稱可停放八輛車應屬誤會
    ，有臺灣高等檢察署處分書可佐（見原審卷第39頁至第45頁
    ）；而上訴人之子亦自承會在系爭土地上停車（見原審卷第
    53頁），可見上訴人主張被上訴人收取8個停車位之租金，
    並非可採。
　㈣無權占有他人之土地，可能獲得相當於租金之利益，為社會
    之通常觀念。又依不當得利之法則請求返還不當得利，以無
    法律上之原因而受利益，致他人受有損害為其要件，故其得
    請求返還之範圍，應以對方所受之利益為度，非以請求人所
    受損害若干為準。而無權占有他人土地，將之出租，所獲利
    益既係租金，則其應返還之不當得利，自應以該租金為限查
    ：
　⒈上訴人自承：「自104年10月起至108年12月止，共計51個月…
    」（見店司調字卷第9頁），於前開聲請再議意旨亦稱：「
    聲請人於民國104年10月間，發現系爭土地以鐵皮圍起做停
    車場收費…」，參以新北市政府環境保護局（下稱新北環保
    局）於104年7月30日始檢附採證照片發函要求張竹城限期改
    善系爭土地環境（見原審卷第29、31頁），系爭土地之整地
    、清運廢棄物、水泥鋪設、搭建圍籬等工程之收據亦於104
    年10月12日開立（見原審卷第71頁），可見系爭土地自104
    年10月間始作為停車場之用，在此之前系爭土地尚未修整完
    成，要無出租他人停車收取租金之可能，故上訴人請求104
    年1月起至108年12月止之相當於租金之不當得利，並不可採
    ，本件計算不當得利之期間應自104年10月起至108年12月止
    ，共51個月。被上訴人出租每一停車位之月租金為2,500元
    ，另被上訴人已付上訴人自106年9月至107年2月之租金共3
    萬3,000元，有上訴人之子胡思維之簽收明細可稽（見原審
    卷第23、37頁），自應扣除，則上訴人得請求返還相當於租
    金之不當得利數額為52萬5,243元【2,500元/月×6×51月×243
    /333（上訴人之應有部分）－33,000元＝525,243元（元以下
    四捨五入，下同）】，及自109年1月1日起至刨除地上物、
    返還系爭土地之日止，按月給付1萬0,946元【2,500元/月×6
    ×243/333＝10,946元】。
　⒉按共有物之管理，除契約另有約定外，應以共有人過半數及
    其應有部分合計過半數之同意行之；共有物之簡易修繕及其
    他保存行為，得由各共有人單獨為之。共有物之管理費及其
    他負擔，除契約另有約定外，應由各共有人按其應有部分分
    擔之。共有人中之一人，就共有物之負擔為支付，而逾其所
    應分擔之部分者，對於其他共有人得按其各應分擔之部分，
    請求償還，民法第820條第1項、第5項、第822條定有明文。
    二人互負債務，而其給付種類相同，並均屆清償期者，各得
    以其債務，與他方之債務，互為抵銷。但依債之性質不能抵
    銷或依當事人之特約不得抵銷者，不在此限。抵銷，應以意
    思表示，向他方為之。其相互間債之關係，溯及最初得為抵
    銷時，按照抵銷數額而消滅，民法第334條第1項、第335條
    第1項定有明文。抵銷為消滅債務之單獨行為，只須與民法
    第334條所定之要件相符，一經向他方為此意思表示即生消
    滅債務之效果，原不待對方之表示同意，最高法院著有50年
    度台上字第291號判決可參。新北環保局於104年7月30日以
    新北環衛店字第1041414283號函檢附採證現況照片通知張竹
    城系爭土地上垃圾堆積、雜草叢生，要求限期改善系爭土地
    環境，被上訴人因而支出整地、地面水泥施工費用30萬元等
    情，有上開函文、收據為證（見原審卷第29、31、71頁），
    則被上訴人委託他人就系爭土地進行廢棄物清運、整地、地
    面鋪設水泥等工程，屬維持系爭土地現狀之保存行為，被上
    訴人雖未徵得上訴人同意，亦得單獨為之。是被上訴人就系
    爭土地整地工程所支出之工程款30萬元，應由系爭土地共有
    人按其等之應有部分分擔之。上訴人之應有部分243/333，
    應分擔保存系爭土地而支出之工程費用為21萬8,919元（300
    ,000元×243/333=218,919元），被上訴人於此範圍內，得與
    上訴人請求之不當得利金額抵銷，故上訴人得請求被上訴人
    給付相當於租金之不當得利金額為30萬6,324元（525,243元
    －218,919元＝306,324元）。
　⒊共有物之保存行為，係指保全共有物之本體或物上所存權利
    之行為，舉凡以防止共有物之有形毀損、滅失及其價格低落
    或權利喪失等為目的，而維持其現狀之行為均屬之（最高法
    院82年度台上字第841號裁判意旨參照）。被上訴人主張其
    等支出設置鐵皮圍欄、車擋、看板、監視器、鐵鍊、太陽能
    燈、告示板、瀝青鋪設、劃設停車格、鐵皮整修等費用，應
    得抵銷云云；然共有物之出租出借，乃典型之利用行為，應
    依民法第820條第1項共有物「管理」之規定為之，而被上訴
    人既未舉證其等將系爭土地劃設停車格出租一事，已得共有
    人過半數及其應有部分合計過半數之同意，則被上訴人就劃
    設車位出租所支出之相關費用，即不得要求上訴人分擔，並
    以之為抵銷之抗辯。另被上訴人主張第二次整地費用5萬元
    亦應扣抵云云，因其並未上訴，縱認有據，亦無從扣除，故
    無庸審酌。
六、綜上所述，上訴人依民法第179條規定，請求被上訴人給付3
    0萬6,324元，及自109年1月1日起至刨除系爭土地上之地上
    物、返還系爭土地之日止，按月給付上訴人1萬0,946元，為
    有理由，應予准許，逾此範圍之請求，為無理由，應予駁回
    。原審就上開不應准許部分為上訴人敗訴之判決，並無不合
    ，上訴論旨指摘原判決此部分不當，求予廢棄改判，為無理
    由，應駁回其上訴。
七、本件事證已臻明確，兩造其餘之攻擊或防禦方法及所用之證
    據，經本院斟酌後，認為均不足以影響本判決之結果，爰不
    逐一論列。
八、據上論結，本件上訴為無理由，依民事訴訟法第449條第1項
    、第78條，判決如主文。
中　　華　　民　　國　　110 　年　　1　　月　　27 　　日
                  民事第十九庭  
                      審判長法  官  魏麗娟
                            法  官  陳慧萍
                            法  官  潘進柳
正本係照原本作成。
不得上訴。
中　　華　　民　　國　　110 　年　　1 　　月　　28　　日

 　　　　　　　　　　　　　書記官  廖婷璇